【裁判字號】    94,上更(一),139
【裁判日期】    950712
【裁判案由】    偽造文書等
【裁判全文】
臺灣高等法院臺中分院刑事判決     94年度上更(一)字第139號
上  訴  人
即  被  告  辛○○
選任辯護人  王錦昌律師
            陳賜良律師
            蔡瑞煙律師
上列上訴人因偽造文書等案件，不服臺灣臺中地方法院92年度易
字第257號中華民國93年1月30日第一審判決（起訴案號：臺灣臺
中地方法院檢察署88年度偵字第23520號），提起上訴，最高法
院發回更審，本院判決如下：
    主  文
原判決關於辛○○部分撤銷。
辛○○無罪。
    理  由
一、公訴意旨略以：辛○○係台中縣農會總幹事，為受台中縣農
    會委託處理事務之人員。於86年4月間，辛○○為處分該農
    會原有之農林、台泥及工礦等上市公司股票，未經理監事會
    及會員大會之同意，先指示不具犯意聯絡之出納戊○○至豐
    農證券股份有限公司以「台中縣農會」名義開設證券交易帳
    戶，於豐原市農會水源分部開立0000000號帳號作為交割帳
    戶；為籌措買股資金，於86年4月14日始，以該農會存放於
    神岡鄉、潭子鄉、清水鎮、豐原市等四家農會信用部之定存
    單，向各該農會設質借款，取得資金後投入股市；期間並指
    示戊○○負責交割及匯款，丁○○ (會計課長)、不具犯意
    聯絡之賴宜君負責紀錄交易明細，交由會計等相關人製作傳
    票，逐月登入綜合資產負債月報表、經濟部門（供銷部門）
    總分類及明細分類帳，買賣股票則由辛○○及丁○○二人自
    行決定。除買賣原有之農林等股票外，亦有買賣他種股票；
    交易如有餘額，先償還借款，以利日後再借，將資金循環使
    用操作短線股票買賣。惟於86年12月1日臺中縣政府函轉內
    政部86年11月13日臺(86)內社字第8634227號函即臺中縣政
    府（86）府農輔字第3196726號函示：對無信用部之農會將
    資金用於購買有價證券，應依農會法第37條及施行細則第38
    條規定辦理，即必須經由會員大會之通過及報請主管機關核
    准始得為之。辛○○於同月8日批閱該公文後，明知買賣股
    票需經會員大會之議決及呈報主管機關核准之程序，竟與丁○○基於意圖損害台中縣農會之利益之概括犯意聯絡，繼續
    以上述方法買賣英業達、錸德、中華汽車、台積電等公司股
    票而不顧前內政部所揭示之限制。又其等為掩飾上開未經報
    准之買賣股票事實及繼續買賣股票，除告知農會職員不得對
    外談論外，將86年度盈餘新台幣 (下同)7,329,389 元，於
    年度結轉時，併入87年度會計科目為「代收款項」─鄉鎮市
    農會農特產品促銷配合款欄內，不為確實之登載，而未予明
    白揭露買賣股票之情形及盈虧，並將該帳冊提供予理、監事
    審查。然因已將買賣股票之實情隱暱，致無法確實查核，用
    以規避理、監事之監督，足生損害於台中縣農會。另87年度
    則不再逐月將交易情形登載於相關傳票、月報表及帳，直至
    87年12月31日，丁○○始將全年度交易情形交由相關人員製
    作轉帳整理單，明列買賣總額、盈餘等，登入總分類帳內；
    又其等為掩飾該年度虧損，意欲以年度結轉方式轉載於次年
    度帳簿，而於同年12月31日賣出大部分股票，得款27,153,
    815元，於88年1月6日始交割入帳，即可登入88年度帳簿。
    惟至88年2月該農會理、監事接獲檢舉監察發現，87 年12月
    31日止之0000000帳號存摺餘額與出納戊○○所製作現金庫
    存表之餘額不符，短少74,815,000元，另計算出87年度實際
    虧損為31,361,022元，與會計帳簿為盈餘登載不符；而12月
    31日當日庫存股票若以該會提供之高價成本計算為17,364,
    412元，與當日賣出股票得款合計為54,518,227元，亦不符
    上開現金庫存表金額，短少20,296,773元。該會理事會於88
    年4月22日否決上述買賣股票追認案，監事會並要求當年度
    買賣股票之應予明示及更正，至5月間丁○○方將正確買賣
    交易及虧損金額另行製作轉帳整理單，倒填日期為87 年12
    月31日，將原登載不符之數字予以補正，或另增頁登載，修
    正87年度買賣股票由盈餘轉為虧損28,140,219元，足生損害
    於台中縣農會。至88年8月18日止，合計虧損金額為14,008,
    439元，其等行為嚴重損害台中縣農會之利益。因認被告係
    連續犯刑法第216條、第215條之行使業務登載不實文書罪及
    同法第342條第1項之背信罪嫌等語。
二、公訴人認被告與丁○○共犯背信罪、行使業務登載不實文書
    罪嫌之依據：被告承認自86年起有未經縣農會理、監事會及
    會員大會同意，即指示出納戊○○至豐農證券股份有限公司
    以台中縣農會名義開設證券交易帳戶，並以存於其他農會之
    定存單質借款項，再由辛○○親自或指示丁○○進場下單購
    進股票，及明知上開內政部函明示無信用部之農會購買股票
    須經會員大會決議並報請主管機關核准後始得為之，仍繼續
    買賣股票，事後虧損等事實，復有委託買賣證券受託契約書
    、授權書、證券商客戶開設有價證券集中保管帳戶申請書更
    換代理人申請書、股票買賣紀錄及交割帳號、定期存單質押
    貸款明細、定期存單質押貸款清償明細、內政部函等文件在
    卷足憑。而被告於86年尚提供股票買賣之明細予丁○○登載
    於「台中縣農會供銷部86年度總分類帳」中有價證券科目內
    ，買賣股票盈虧則登載於該年度經濟部門 (同供銷部)代收
    款項科目中，細目則為「鄉鎮市農會農特產品促銷款項」，
    87年之買賣股票情形及盈虧則未登帳。又87年12月31日賣出
    大部分股票，實際虧損與會計帳盈餘登載不符。台中縣農會
    理監事於88年4月22日否決上開買賣股票追認案，至5月間丁○○方將正確買賣交易及虧損金額另行製作轉帳整理單，並
    倒填日期為87年12月31日，有相關帳冊及轉帳整理單在卷。
三、被告之辯解：
    被告堅決否認有公訴人所指之上開背信、行使業務登載不實
    文書等犯行，辯稱：86年間豐原市等農會逾放比過高，台中
    縣農會基於輔導鄉鎮農會之立場，並為台中農會賺錢之目的
    ，伊指示以原存於豐原市農會之1億7千萬元之定存向豐原、
    神岡、清水、潭子等農會質借之方式將資金投資於證券市場
    。台中縣農會之業務多且繁複，會計與帳均分權負責，授權
    由會計負責處理，帳目有原始憑證可憑，須十多人會章，無
    法隱瞞。伊不懂會計之專業，未指示會計作假帳，丁○○亦
    無業務登載不實情形。上開內政部函意旨為86年12月之後買
    賣股票要向主管機關報准，未指示之前已經買的股票要停止
    買賣，伊有批示要經過大會決議並呈報主管機關，承辦人員
    疏忽，並未在87年例行會員大會中提案，不應由伊負責。因
    為我們手上還有很多股票還要做買賣，不能說停就停，故仍
    繼續買賣股票。股價波動極大，當時是賺錢的，若送理事會
    ，理事會一定會同意買賣股票。87年時虧損1千多萬元，當
    年有做融券，但融券有很多限制，要賺錢並不容易，所以才
    沒有賣。股票買賣為未實現損失，在88年已轉成未實現利益
    ，目前股票尚存在，所以是盈是虧尚未定案，農會87年度決
    算，農會的會員代表大會法律位階大於理事會及監事會，這
    是法定決算，這個決算是正確的，89年時理事會也認定為未
    實現盈虧。88年2月股票帳戶價值3千8百多萬元，到89年時
    已增值為6千多萬元，增值幅度為72.4%，可見伊當時很盡心
    在為農會買賣股票。被告之辯護人為被告辯護要旨：投入股
    票市場者，皆以賺錢為目的，短期進出，融資融券買賣股票
    亦屬常見合法現象，影響股價因素多，被告為台中縣農會幹
    事，買賣股票賺錢有利其地位及陞遷，虧損則有百害無一利
    ，被告無損害台中縣農會之故意，與背信要件不合。又上述
    112頁之帳目登載方式及農會之正常做法，不影響帳目之查
    核，並未登載不實，亦未生損害。台中縣農會於87年12月31
    日出售股票，依證券市場交割方式，必須於翌年初始得交割
    入帳，則關於87年度之證券庫存，就該筆尚未獲得賣出股款
    項，載入「應收帳款」科目表示尚未收到或載入「存放行庫
    」表示已經存在行庫中，金額自有不同。而上開監事報告中
    所指差額74,815,000元係87年12月31日出售股票之款項，重
    編前之資產負債表將之載入「存放行庫」科目中，致該科目
    金額成為458,658,627.34元，嗣經監事要求重編報表，乃將
    會計科目「存放行庫」轉正為「應收帳款」，有價證券金額
    74,815,000元減去前售有價證券 (已入「存放行庫」)會計
    科目代收款項12,896,719元，餘額61,979,071元，全數轉入
    「應收帳款」，「存放行庫」之金額減為383,843,627.34
    元。有價證券載入不同會計科目是產生表載金額與存摺金額
    差異之唯一原因，惟台中縣農會庫存現金均未短少等語。
四、本院之判斷：
    按犯罪事實應依證據認定，無證據不得推定其犯罪事實，不
    能證明被告犯罪或其行為不罰者，應諭知無罪之判決，刑事
    訴訟法第一百五十四條、第三百零一條第一項分別定有明文
    。又事實之認定，應憑證據，如未能發現相當證據，或證據
    不足以證明，自不能以推測或擬制之方法，以為裁判基礎，
    有最高法院40年臺上字第86號、30年上字第1831號判例可資
    參照。復按犯罪之成立，必須具備構成要件相當性（行為之
    侵害性）、違法性及有責性，而構成要件中，包括客觀要素
    及主觀要素。刑法第342條之背信罪以「為他人處理事務，
    意圖為自己或第三人不法之利益，或損害本人之利益，而為
    違背其任務之行為，致生損害於本人之財產或其他利益」為
    犯罪構成要件，是必有行為人具為自己或第三人不法之利益
    ，或損害本人之利益之主觀意圖為必要，所謂「意圖」係期
    望之意，亦即須以圖利自己或損害本人為犯罪之目的者始足
    該當，如無事證證明行為人具此期望或目的，即不能以刑法
    背信罪相繩，又「意圖為自己或第三人不法之利益，或損害
    本人之利益」屬主觀犯罪構成要件，與屬有責性之犯罪故意
    應有區別，不能混為一談（最高法院92年度台非字第220 號
    判決、88年度台上字第5541號判決、58年度台上字第2132
    號判決意旨參照），被告行為如不符合法定犯罪構成要件，
    即無進而審查其是否具故意之有責性之必要。而刑法第215
    條所謂業務上登載不實之文書，乃指基於業務關係，明知為
    不實之事項，而登載於其等業務上作成之文書而言。故必行
    為人在製作文書時，主觀上明知內容不實，客觀上亦必確有
    不實情形存在。倘若行為人主觀上不認為該內容為不實，或
    所登載之之內容無不實情形，尚不得僅因一般人不明白其文
    書內容之真意而論以登載不實罪。查：
  (一)背信部分：
    背信罪之成立以行為人行為時有無損害本人之利益之意圖為
    斷，而非以事後本人之利益是否受損害為斷。本件首應辨明
    被告是否具備前揭「為自己或第三人不法之利益，或損害本
    人之利益」之主觀意圖。按買賣股票係市場上常見之投資理
    財方法，一般而言，股巿投資所可得利潤大於存款利息，買
    賣股票係為獲利，若謂有基於虧損之意圖而買賣股票者，難
    以置信。被告辯稱其以台中縣農會之資金投資股巿，係基於
    為台中縣農會賺錢之目的，可以採信。雖投資股市相對存在
    虧損之風險，被告為台中縣農會買賣股票，應有可能發生虧
    損之認識，又以融資、融券短線進出方式操作之，然可能發
    生虧損係投資必然存在之風險，而融資融券屬習見之股市資
    金取得方式，於短期內高買低賣或融券後低賣高買無非因判
    斷失誤，為避免蒙受更大損失始為之，於以本身資金投資者
    亦習見之，被告於股市操作手法固屬大膽積極，然既無其他
    積極明確事證，其有損害台中縣農會之意圖，尚不得以有買
    賣股票潛在風險推認被告主觀上有意損害台中縣農會之利益
    。至於內政部86年11月13日以臺 (86)內社字第8634227號函
    明示：無信用部之農會利用餘裕資金購買有價證券時，因涉
    及農會處理財產之分及其他會員權利義務有關之重大事項，
    依農會法第37條及施行細則第38條規定，須召開會員大會，
    有全體會員 (代表)三分之二之出席，並經出席會員 (代表)
    三分之二議決後，報請主管機關核准後始可辦理。該意旨並
    台灣省農林廳轉各縣市政府，台中縣政府於同年12月1日以
    86府農甫字第319726函轉台中縣農會，辛○○於同年月8日
    批閱該公文，有各該函可稽。被告在內政部為上開函示前指
    示買賣股票尚不發生違反行政命令之問題固勿論，即在批閱
    上開函後仍續指示買賣股票，本院審酌被告業已指示買賣股
    票而使台中縣農會持有股票，基於股價之波動及獲利考量，
    尚非得立即全數賣出，縱或有仍有指示買入股票情形，苟被
    告非有意損害台中縣農會之利益，亦僅係被告應否負擔行政
    責任之問題。背信罪之成立既以意圖損害本人之利益為構成
    要件，應以行為人具此意欲、目的者始足該當，如無此本意
    ，縱或有認識，亦不能援引屬有責要件之未必故意理論而認
    造成農會虧損為被告本意，是背信罪之成立以行為人行為時
    有無損害本人之利益之意圖為斷，而非以事後本人之利益是
    否受損害為斷。被告辯稱其為台中縣農會買賣股票係意圖為
    台中縣農會賺錢，符合一般社會認知。證人張基源於原審證
    稱：「86年3、4月間的主管會報有提及購買股票事宜，當時
    討論好幾次，我印象中當時大家商量結果，會計課長林鎮彰
    有提出在1億2千萬元之內不影響農會經營情況下做投資，主
    管會報有無書面資料這是會務課的事情，有無做紀錄我不知
    道，後來決定一億兩千萬以內都可以，也有討論到要不要報
    備，我印象中當時財政部規定股票視為流動資產，不用事先
    報備，因為理事會三個月才開會一次，做股票是有時效性的
    。」證人王茂臨於原審及本院前審亦證稱被告有在主管會報
    上提及台中縣農會買賣股票事，可見被告並非任意為之。本
    件既無積極證據足資證明被告以台中縣農會之資金買賣股票
    係意圖為台中縣農會之不利益，縱使事後造成台中縣農會之
    虧損，基於背信罪之成立以意圖損害本人之利益為構成要件
    ，亦即以行為人具此意欲、目的者始足該當，如無此本意，
    縱或有認識，亦不能援引屬有責要件之未必故意理論而認造
    成農會虧損為被告本意，自仍不得以背信罪相繩。
  (二)行使業務登載不實文書部分：
  (1)關於明細分類帳部分：
    台中縣農會將86年間買賣有價證券盈餘7,329,389元，於年
    度結轉時，登載於86年度明細分類帳之第1冊第102頁「代收
    款項」頁內，併同農特產品促銷配合款，登載於87年代收款
    項明細分類帳簿第112頁會計科目為「代收款項」─鄉鎮市
    農會農特產品促銷配合款欄內，係記帳員庚○○所為，業據
    證人庚○○於本院證述明確，並有該明細分類帳附卷可憑。
    然此登載並非被告指示所為，且無不實，詳如下述：
  被告辯稱台中縣農會職員各有職司，其未指示出納、會計等
    如何記帳，證人庚○○於原審證稱其記帳都是根據傳票記帳
    ，沒有印象林課長或丁○○指示作何記載 (原審卷第97頁)
    ，於本院並證稱被告不曾指示如何記帳等語，張慧亦證稱被
    告未指示如何記帳，二證人證詞與被告互核相符。
  證人庚○○於本院證稱：「 (辯護人問：你記載會計帳簿的
    時候，是否受長官或何人之指示如何記載？為何沒有將86
    年底股票盈餘7,329,389元（102頁），在87年轉載（112頁
    ）時，摘要為何沒有記載清楚？為何與鄉鎮市農特產品合併
    記載，請解釋清楚？)86 年會計科目代收款102頁明細帳，
    我都是記載買賣股票，結餘是7,329,389元，至於112頁我為
    何會變成農特產品，變成10,329,389元，是因87年度結轉，
    所以87年是記載86年結存下來的金額，這金額我是根據我們
    的審核，他年度結算的時候，有一個結算明細表，我是從那
    個金額過下來的，雖然只有登載一筆，但是他是兩筆合起來
    登記的，他的總金額是沒有變的。我是依據結算明細表轉載
    下來的。可是如果87年的有問題，可以拿86年的原始憑證來
    追查。」「 (被告問：剛才你說上期結轉下來，二、三筆，
    可能記載一行，是否為農會的慣例？)如果是結轉的，這程
    序習慣上，都是審核給我，依照結算的金額來的。「 ( 被
    告問：如果說上一個年度，代收款有好幾百筆，隔年我們登
    帳，限於篇幅，就會把幾樣登作一行，這樣是否為正常的？
    總金額、會計科目是否有變？)總金額及會計科目都沒有變
    。」「 (被告問：是否影響到帳目的正確性？)應該沒有影
    響，筆數可能有變，但總合計的金額是沒有變的。這是依據
    審核加總好的來記載的。」「 (被告問：跨年度，我們將好
    幾行併作一行，是否影響他人查帳？)不會，可以往上年度
    推。」「 (檢察官問：年度結轉時，為何將兩筆登載一起，
    為何沒有將摘要記載清楚？)我是根據審核即丁○○給我加
    總好的資料登載的，他寫農特產品多少錢，我就照著寫。」
    「(辯護人問：審核給你什麼？)我們平常記帳是依據原始憑
    證記帳，但是年底的年度結算整理，不用傳票即不需要原始
    憑證。我會寫1千多萬，是審核那邊有做一個明細帳記載下
    來。」「」 (被告問：結轉沒有傳票，所以沒有傳票號碼，
    是否正確？)對，沒有傳票號碼。」「 (被告問：上一個年
    度的代收款，有好幾樣，如果好幾樣併作一樣，好幾行併作
    一行，有沒有法令規定應如何記載摘要？假設不寫摘要，有
    無違法？)應無法令規定，沒寫摘要，也應該沒有違法，應
    為可以回溯。我自己的專業，我認為這是記帳方便，金額都
    沒有變。」
  證人即現在台中縣農會擔任審查（同審核）工作之乙○○於
    本院證稱：「 (辯護人問：86、87年間，當時是否沒有股票
    收入盈餘這個會計科目？對，當時沒有。」「 (辯護人問：
    會計帳目如果不明確的時候，這筆帳要放在哪一個地方去？
    先放在代收款項。)「 (辯護人提示明細分類帳二張問：102
    及112頁的會計科目為何？)代收款。」「 (辯護人問：請問
    摘要在哪裡？)那要看86年的部分。」「 (辯護人問：上面
    有記載摘要的部分，是否就是摘要？)不一定，正確的要看
    86年的，他 (指該帳目記載者)只是記帳員，他只是方便自
    己看。他沒有傳票號碼，他只是參考用的，主要是會計科目
    。他是轉帳時參考用的，但是總金額一定要對，如果金額錯
    的話，資產負債就不平衡。」「 (辯護人問：7,329,389元
    的會計科目與112頁的會計科目是否一樣的？) 一模一樣，
    都是代收款項。是屬於代收款項。」「 (審判長問：帳目不
    是只有給記帳員參考，還有給大會、上級查帳？)因為篇幅
    有限所以會併在一起，大會不看這本，這只是帳簿目的流水
    帳。」「 (審判長問：上級如果查帳，要如何給他們看？)
    他們查帳不只看這部分，還會往上看。他要求的話，整本都
    會給他看。如果學商的都看得懂。開大會的時候，另外會有
    議案給他們看，開這帳戶是所得稅法規定的。」
  而有關作帳上期結轉下期之會計原則，據證人即會計師己○○ (現任淡江大學會計兼任副教授，92、93、94年間接受農
    委會委託辦理宜蘭縣各級農漁會之財務監督及考核，94年度
    受任為省農會之財務監督及考核)到庭稱證：「 (辯護人問
    ：會計帳簿的上期結轉是否只要記載總數，總數之金額與明
    細分類帳合計的金額相符即可？)照會計的作法是可以的。
    總分類帳之下有明細分類帳，明細分類帳是個補助帳目，明
    細分類帳的總數必須與總分類帳的餘額相同，所以結轉的上
    期與下期的結轉金額相同即可，實務上是採取這樣的作法。
    」「 (辯護人問：會計帳簿的上期結轉裡面只記載餘額總數
    ，不記載摘要，甚至借方、貸方的金額都不寫的話，是否會
    影響帳目的正確性，是否會違反會計法規？)86 年底結轉下
    期和87年上期結轉的餘額相同即可，既然有明細帳可查，可
    以不記載摘要，根本上沒有關係，至於借方、貸方金額不記
    載，因為餘額有寫，上面即會標明借方、貸方餘額，不會影
    響帳目的正確性。」「 (辯護人問：有關財務稽察的時候，
    是根據會計帳簿來查，或是根據原始憑證來查核？)一般查
    帳是由財務報表與總帳來核對，然後再查記帳憑證以及原始
    憑證，不能光看會計科目。」「 (檢察官問：代收款項的部
    分所登記的科目不符，像本件買賣股票，應該登記在買賣有
    價證券明細分類帳項下，結果87年登記在農產品促銷配合款
    下，在會計法上是否合法？)上期結轉和下期結轉假定總分
    類帳的餘額是一樣，基本上就沒有所謂不合法的問題，因為
    不需要記載摘要，所以記載何種項目是沒有影響的。照農會
    財務處理辦法有規定要寫資產、負債各科目的明細表，所以
    總分類帳的代收款有價證券必須列出其明細表，代表其明細
    科目的內容，如果這個科目內容總數與總分類帳的總數是一
    樣的話，就沒有違法的問題。查帳並不只是看會計科目而已
    ，還要看會計傳票以及原始憑證。」「 (審判長提示明細分
    類帳並告以要旨，問：本案係86年度明細分類帳之代收款項
    裡面有一筆7百多萬元，併同農特產品促銷配合款，登載在
    87年度代收款項明細分類帳簿第112頁會計科目為「代收款
    項」─鄉鎮市農會特產品促銷配合款欄內，就是有股票買賣
    ，但是沒有記載，反而將之併同記載於農產品促銷配合款內
    ，這種情形是否會造成混淆？）112頁87年度的代收款項明
    細分類帳，如果只有寫上期結轉1千7百多萬元，如果它能夠
    交代是來自86年底哪些科目的話，應該就可以了。也不會造
    成混淆。」
  綜上，證人庚○○、乙○○均證述其等在記帳時，有關結轉
    只是就加總金額為方便之記載，並不特別注意摘要，互核並
    無不符。至於證人庚○○證稱其係依會計審核丁○○交付之
    明細帳所登載，此為丁○○所否認，被告亦否認有指示丁○○或庚○○如何登載。姑不論該明細帳是否丁○○交付，被
    告有無指示為上開之登載，因此登載合乎會計原則，業據證
    人己○○證述明確，既無不實，即不發生業務登載不實之問
    題。公訴人認被告有此部分行使業務登載不實文書犯行，尚
    有誤會。
  (2)關於轉帳整理單部分：
  台中縣農會88年4月13日監事會財務監查報告第五點：「依
    87年12月31日行庫現金統計表水源證券戶餘額為74,851,756
    元，實際存摺為36,756元，相差74,815,000元，科目不實，
    應以改正。」指出截至87年12月31日止之水源證券存摺餘額
    與會計帳簿為盈餘登載不符，並令改正，而丁○○於同年5
    月間將正確買賣交易及虧損金額另行製作轉帳整理單，倒填
    日期為87年12月31日，將原登載不符之數字予以更正。而該
    載帳整理單之實際製作者丙○○於轉帳整理單中註明「88年
    5月2日」，表示該整理單係事後重編，此有台中縣農會88年
    4月13日監事會財務監查報告及87年12月31日轉帳整理單在
    卷可稽，此並經丁○○、丙○○證述屬實，被告亦承認確有
    其事。
  關於重編之原因，證人丁○○於本院證稱：「 (問：你可以
    解釋為什麼需要重編？) 事實上金額到目前為止都沒有錯誤
    ，是會計科目認定的問題，我們的監事是認為同樣是流動資
    產，我們把它放在哪一個會計科目是不對的，但是加總是相
    符的。」「 (問：股票的買賣88年2月間監事會退回要你們
    重編的原因為何？) 我是在87年12月底代理會計課長，之前
    所有會計科目的訂定都是會計課長的權責，後來監事會要求
    我們重編是因為他們認定會計科目應該放在那邊的問題，金
    額沒有問題。」「 ( 問：監事會財務監察報告應改正事項
    第5條行庫現金統計表水源證券戶有關登載事項與金額科目
    均不符合，應以改正，有何意見？)87 年12月底我才代理會
    計課長，報告是出納戊○○製作的，這是12月底的報表，而
    這張報表是延續86年度報表的作法，這個部分的會計科目，
    我是延續以前課長的處理方式，它只是會計科目的問題，至
    於金額的部分是存摺，而存摺是由戊○○負責保管的，後來
    經過監事會查核，他們認為好像是現金的短少，但事實上並
    不是現金短少，是會計科目的問題，全部都是流動資產。而
    我只是審核財務報表，財務報表不是我製作的，存摺部分不
    屬於我的監察範圍之內，我只審核帳面是否相符，存摺的部
    分並不需要提出，我不知道有不符合的情形，原因為何當時
    我也不曉得。」「 (問：請就編寫的內容以及重編、更正這
    些事項解釋？)我是在87年12月23日代理會計課課長，88年
    我才了解這個會計課目的處理，我是延續86年度的作法去做
    會計科目的處理，．．．87年12月30日我們有出售原成本（
    即當時買入價格）7481萬5千元部分股票，因為第三天交割
    才會入帳，這筆錢我們應該列為應收帳款，當時出售的股價
    不如買受的價格，屬於虧損，但是不論盈虧，作帳都應該按
    原成本價列為應收帳款。我代理課長的期間必須要作這個結
    帳的動作，我回歸過去我們86年度的作帳方式，按照前課長
    林鎮彰他的作帳方式將7481萬5千元存放行庫列帳【即存摺
    】，會計科目就是「存放行庫」。出納是屬於會務課部門，
    存摺是由出納自行保管，在監事會議的時候提交審查，86
    年度事實上就是同樣的情形，我們交割後三天會入帳，「應
    收帳款」以及「存放行庫」之中轉帳沖抵，所以那個時候也
    沒有發現會計科目不確實的問題，後來有人檢舉這個錢有疑
    似挪作私用之嫌，事實上是因為還沒有入帳，而我們將之列
    帳，經監事會議查核之後要求我們重編，當時也是認為我們
    科目不確實應予改正，並沒有認為金額不對的情形，我們作
    轉帳時所有庫存現金都沒有變動，只是變更會計科目。農會
    財務處理辦法有規定如果會計科目有錯誤或是不適合、不確
    實，就是全部用轉帳或是更正去處理，並沒有違法的情形，
    因為只是內部的一個轉帳動作而已，錢都沒有提領出去，當
    時針對這個部分要求我們改正，我們把存放行庫部分減少這
    筆錢，轉到應收帳款裡面去。農會財務處理辦法去年修訂對
    有價證券有明確的規定，縣政府又要求根據修訂後之財務處
    理辦法要求我們更正對於有價證券的買賣改列「有價證券買
    賣。」「 (問：你說應該是在「應收帳款」的科目而不是「
    存放行庫」的科目，你的依據為何？依照財務處理辦法，還
    沒有收到的錢之會計科目一定要列為『應收帳款』，而林鎮
    彰之前是用『存放行庫』，我們86年、87年都列入『存放行
    庫』科目，而我們監事會要求我們按照正規的規定辦理。」
  台中縣農會於88年5月2日製作之轉帳整理單有倒填日期為87
    年12月31日並修正87年度買賣股票盈虧之事實，已如前述，
    但該轉帳整理單並無登載不實情形，詳如下述：
  1.原共同被告丁○○於偵審中供稱：「88年5月間有關轉帳整
    理單之補製倒填日期為87年12月31日係應理、監事會之決議
    要求將盈虧顯示於當年度，並非做假帳及偽造文書。有關現
    金部分皆未變動，僅係將會計科目予以變更轉正。」 (見台
    灣台中地方法院檢察署88年度他字652號卷第294頁背面)。
    「此是理事會退回重編（台灣台中地方法院檢察署88年度偵
    字23520卷第12頁），有經過核准。」（同卷第87頁）。「
    因那些都沒有牽涉到現金，故依法以轉帳方式處理（同卷第
    87頁背面）。「轉帳傳票與轉帳整理單是經過理監事會議決
    議重編，縣政府有備查過，依法定程序所做的重編。」（見
    原審卷(二)第51頁）。「實際是我們根據理事會之要求，要將
    決算重編，一般會計實列，因理事要求重編是隔年度之事，
    我們為了要符合會計原則，所以日期蓋在87年12月31日，這
    部分當時檢察官認為虛偽，但這是為符合會計原則（見本院
    前審上訴卷第179頁）。」被告對丁○○此部分之供述未為
    異議，自可採為證據。
  2.該登載符合會計原則，亦經證人即會計師己○○於原審到庭
    結證：「 (法官提示轉帳整理單，問：有關會計報表本來記
    載內容有出入，事後更正，用舊的報表日期，這樣的做法是
    否正確？)一般我們在做外部查帳的時候，如果發現不符合
    一般公認會計原則時，會建議做調整，做調整的方式就是轉
    帳傳票重新製作，補做調整分錄，然後日期蓋在年度最後一
    天，整個報表才會跟會計師查核的結果一樣，這種記載審計
    學上有根據，在大學教科書有這樣的說法，實務上亦採取此
    種說法。」 (見原審卷一第149頁)並有證人己○○提出有調
    整分錄建議表附於原審卷可參 (見同卷第160、161頁)
  3.按會計為專業，會計人員對於某項目之金額應載入何會計科
    目，原可能存在不同見解，有關台中縣農會於87年底出售尚
    未交割之股票售出價款，究應載入「應收帳款」或「存放行
    庫」科目，會計人與監事會議即有不同認定。本案會計人員
    只是將該尚未交割之股票售出價款放在監事會議不認可之會
    計科目中，並無掩飾該筆帳款之存在，監事會議與主管機關
    仍得依原始憑證查核，即難認係有意登載不實。此觀台中縣
    政府94年5月5日府農輔字第0940115770號函亦就台中縣農會
    有關會計科目之正確使用加以糾正自明。本案在經監事會議
    要求重編後，姑不論被告有無指示丙○○或丁○○製作上開
    轉帳整理單，該轉帳整理單之製作既係依據監事會之決議，
    既無不實登載之意思，且符合會計原則，即非明知為不實事
    項而為登載。公訴人認被告有此部分行使業務登載不實文書
    犯行，容有誤會。
五、綜上所述，被告之犯罪不能證明，應諭知無罪。原判決認被
    告犯背信罪而予論罪科刑，並就犯罪不能證明之行使業務登
    載不實文書罪部分不另為無罪諭知，容有違誤。被告上訴有
    理由，原判決應予撤銷，由本院諭知被告無罪。
據上論斷，依刑事訴訟法第369條第1項前段、第363條、第301條
第1項，判決如主文。
本案經檢察官甲○○到庭執行職務。
中    華    民    國    95    年    7    月    12    日
               刑事第九庭    審判長法  官 陳  筱  珮
                                   法  官 康  應  龍
                                   法  官 趙  春  碧
上列正本證明與原本無異。
不得上訴。
                                   書記官 黃  薰  慧
中    華    民    國    95    年    7    月    14    日


司法院資訊處製作；財團法人民間司法改革基金會備份。
